【裁判字號】    90,訴,333
【裁判日期】    900913
【裁判案由】    所有權移轉登記
【裁判全文】
臺灣嘉義地方法院民事判決  九十年度訴字第三三三號
    原      告  乙○○○
                甲○○
    被      告  丙○○
右當事人間請求所有權移轉登記事件，本院判決如左：
    主      文
原告之訴及假執行之聲請均駁回。
訴訟費用由原告負擔。
    事      實
甲、原告方面：
  一、聲明：
    (一)被告應將坐落嘉義市○○段四二０地號旱地，面積零點六九四五公頃，所有權
      應有部分六九四五００分之一四五四八五移轉登記與原告公同共有。
    (二)願供擔保請准宣告假執行。
  二、陳述：
    (一)訴外人侯勇城於民國六十四年八月二十二日向被告購買其所有坐落嘉義市○○
      段四二地號土地應有部分三分之一，其中面積一分五厘即整筆土地應有部分六
      九四五００分之一四五四八五（一甲等於零點九六九九公頃，一分五厘即零點
      一五甲，亦即一四五四點八五平方公尺），嗣土地法第三十條及農業發展條例
      第三十一條修正後，原告請求被告就系爭土地所有權應有部分六九四五００分
      之一四五四八五辦理移轉登記，被告竟拒不履行，而侯勇城於七十八年十一月
      二十六日死亡，原告為其繼承人，爰依買賣契約為本件請求。
    (二)對被告抗辯所為之陳述：
      1.本件契約於六十四年八月二十二日訂立時雙方並不知悉土地法業於六十四年
        七月二十四日修正公布第三十條規定，將原先僅規定私有農地所有權之移轉
        ，其承受人以能自耕者為限外，再加以限制不得移轉為共有，致系爭土地未
        能辦理移轉登記，雙方知法令修改後，侯勇城與證人侯勇成再與被告協議如
        日後法令變更得辦理過戶時，被告應即辦理過戶，不得藉故拖延，而侯勇城
        應再給付五千元，即先給付買賣價款共新臺幣（下同）五萬元，其餘尾款一
        萬三千元待過戶登記後再給付，足見兩造知悉法令修改後，再就本件買賣契
        約另外約定停止條件，否則被告何以願讓買受人在其所有土地上耕作二十餘
        年而未請求收回。
      2.證人黃木清到庭證陳伊只是做姓侯綽號大胖交付給丙○○五千元之見證人，
        有親眼看見他們交錢等語，足見六十四年九月三十日確有再交五千元，則本
        件已付之價款五萬元係分三期給付，即六十四年八月二十二日（二萬二千元
        ）、六十四年八月二十六日（二萬三千元）及六十四年九月三十日（五千元
        ），依買賣契約第五條約定，出賣人應即開始辦理請領本買賣登記所必要之
        書類以備交付買受人等情以觀，被告自認於六十四年八月二十二日契約訂立
        時即已交付所有權狀予代書，而地政機關就土地所有權移轉登記之作業期間
        約一週，惟最後一期款係在訂約一月餘後始付款，是在六十四年九月三十日
        前兩造應均已知悉系爭土地因土地法修正而無法辦理移轉登記，且依買賣契
        約第十條第四款約定，本買賣標的物所公課之增值稅及印花稅由出賣人負擔
        ，侯勇城為免日後辦理登記時，因土地公告現值調漲增值稅增加，被告屆時
        拒不給付稅款，遂請證人黃木清見證被告允諾上開約款，如日後有反悔，黃
        某亦願意代為向被告催討，並在契約上簽名表示以後登記好如有稅金不足之
        處，由黃木清先生代為處理負責等語，足見雙方交付該筆價款時應已知悉當
        時法令修正無法登記，而被告亦應允日後可以登記時願即辦理過戶，無使契
        約不生效力之意思，否則伊應即請求原告交還土地，亦無可能再向侯勇城請
        求給付價金五千元，並約明「以後登記好如有稅金不足‧‧‧」等語。設若
        當時被告未同意日後法令變更得辦理過戶時，應即辦理過戶，不得藉故拖延
        等語，侯勇城何需再給付被告五千元，而剩餘之款項則待登記完成後再給付
        。參以該約定係由證人侯勇成自行書立，並非由專業之律師或代書所寫，在
        文字表達上誠難苛求表達出附停止條件之文意，故探求該文字之真意應可認
        為買賣雙方確於六十四年九月三十日有附停止條件之特約。
  三、證據：
      提出繼承系統表一紙、戶口名簿一件、戶籍謄本二件、本院民事庭通知一件、
      買賣契約書一件、土地登記謄本一件為證，並聲請訊問證人侯勇成、黃木清。
乙、被告方面：
  一、聲明：
      原告之訴及假執行之聲請均駁回；如受不利判決，願供擔保，請准宣告免為假
      執行。
  二、陳述：
    (一)被告確實與訴外人侯勇城訂有土地買賣契約，然自該約訂定後，迄今已逾二十
      六年，原告現始請求移轉登記，已逾民法第一百十五條所定十五年消滅時效。
    (二)被告與侯勇城所簽訂之土地買賣契約自始即為無效，原告請求被告為所有權移
      轉登記並無理由：
      1.本件被告與侯勇城固於六十四年八月二十二日簽訂買賣契約書，惟締約當時
        買賣雙方並未預期系爭土地有無法辦理移轉登記之情形，即雙方當事人均未
        預期契約將有不能給付之情形，當無特別於契約中附停止條件、始期，或約
        定將於不能之情形除去後為給付，即雙方並無日後可以辦理過戶登記時，再
        辦理過戶登記之協議，果否，類此重要之事情，當事人亦必會在契約書中增
        補此項條款。而被告在契約簽訂之後即將系爭土地交付被告使用，並將權狀
        及辦理過戶登記之文件交由侯勇城委請代書辦理登記。嗣於六十五年間被告
        方接獲原告之通知謂：因系爭土地無法辦理移轉登記，要求被告之兄長陳明
        大以四十五萬元買回該地。然因原告所開出之金額比原先買賣價金高出數倍
        ，被告亦無多餘金錢，而無法同意，又過了一段期間，侯勇城更要求被告之
        兄長黃正以一百萬元買回系爭土地，八十八年原告又將金額提高為二百萬元
        ，被告均以原告開出之價額過高而加以拒絕。又因被告確有收受原告四萬五
        千元之款項，但無法同意原告要求以數十倍之金額買回系爭土地，因此系爭
        土地一直就由原告繼續占有至今。
      2.本件買賣契約簽訂後，被告確僅收到二萬二千元之訂金及二萬三千元之款項
        ，至於原告所稱尚有給付五千元一事，確無此情。此可由原告遲遲無法提出
        被告取款之收據暨買賣契約書中並無被告簽名取款之字樣一情得知。
      3.按以不能之給付為契約標的者，其契約為無效。但其不能情形可以除去，而
        當事人訂約時並預期於不能之情形除去後為給付者，其契約仍為有效。附停
        止條件或始期之契約，於條件成就或期限屆至前，不能之情形已除去者，其
        契約為有效，民法第二四六條定有明文。是以不能之給付為契約標的之當事
        人，於契約訂立時需當事人間已有預期將於不能之情形除去後為給付或特別
        於契約中附停止條件或始期，而條件成就或期限屆至前，不能之情形已除去
        ，該契約方為有效。且依契約締結時之土地法第三十條第一項規定：「私有
        農地所權之移轉，其承受人以能自耕者為限，並不得移轉為共有。」，是當
        初被告與侯勇城所簽訂之不動產買賣契約既無於不能之情形除去後為給付之
        特約，自屬有以不能之給付為契約之標的之情形，該契約自始即為無效，原
        告請求被告為所有權移轉登記並無理由。
  三、證據：
      聲請訊問證人黃正、陳明大。
    理      由
一、本件原告主張：訴外人侯勇城於六十四年八月二十二日向被告購買其所有坐落嘉
    義市○○段四二地號土地應有部分六九四五００分之一四五四八五，嗣土地法第
    三十條及農業發展條例第三十一條修正後，原告請求被告辦理移轉登記，被告竟
    拒不履行，而侯勇城於七十八年十一月二十六日死亡，原告為其繼承人，爰依買
    賣契約為本件請求等情。被告則以：確實與訴外人侯勇城訂有土地買賣契約，然
    自該約訂定後，迄今已逾二十六年，原告現始請求移轉登記，已逾民法第一百十
    五條所定十五年消滅時效，且被告與侯勇城所簽訂之土地買賣契約違反締約時土
    地法第三十條第一項規定，自始即為無效，原告請求被告為所有權移轉登記並無
    理由等語資為抗辯。
二、兩造對於原告主張侯勇城於六十四年八月二十二日向被告購買其所有坐落嘉義市
    ○○段四二地號土地應有部分六九四五００分之一四五四八五，而本件契約於六
    十四年八月二十二日訂立時雙方並不知悉土地法業於六十四年七月二十四日修正
    公布第三十條規定，將原先僅規定私有農地所有權之移轉，其承受人以能自耕者
    為限外，再加以限制不得移轉為共有，致系爭土地未能辦理移轉登記，另侯勇城
    於七十八年十一月二十六日死亡，原告為其繼承人之事實，均無爭執，復據原告
    提出繼承系統表一紙、戶口名簿一件、戶籍謄本二件、本院民事庭通知一件、買
    賣契約書一件、土地登記謄本一件為證，堪信其主張為真實。
三、原告主張：買賣雙方知法令修改後，侯勇城與證人侯勇成再與被告協議如日後法
    令變更得辦理過戶時，被告應即辦理過戶，不得藉故拖延，而侯勇城應再給付五
    千元，即先給付買賣價款共計五萬元（包括六十四年八月二十二日付二萬二千元
    ，六十四年八月二十六日付二萬三千元，六十四年九月三十日再付五千元），其
    餘尾款一萬三千元待過戶登記後再給付，且侯勇城為免日後辦理登記時，土地公
    告現值調漲增值稅增加，被告屆時拒不給付稅款，遂請證人黃木清見證被告允諾
    上開約款，如日後有反悔，黃某亦願意代為向被告催討，並在契約上簽名表示以
    後登記好如有稅金不足之處，由黃木清先生代為處理負責等語，足見雙方知悉法
    令修改後，再就本件買賣契約另外約定停止條件之事實，固據提出買賣契約書一
    件為證，惟為被告所否認，並以雙方並無日後可以辦理過戶登記時，再辦理過戶
    登記之協議等語置辯。經查：
  (一)本件買賣契約上雖載有「民國六十四年九月三十日由黃木清先生交新臺幣伍仟元
    ，以後登記好如有稅金不足之處由黃木清先生代為處理。」等語，姑不論侯勇城
    是否有交付五千元予被告，然觀諸此項記載，是否即能得出買賣雙方已就原買賣
    契約另行約定不能之情形除去後再為給付，或另附停止條件或始期，不無疑問。
    蓋買賣雙方苟有系爭土地日後得移轉登記，被告再為移轉之協議，何以未明白形
    諸文字？而雙方既委託代書處理本件移轉登記事宜，且原告自陳於六十四年九月
    三十日前業經代書告知無法辦理，則雙方如有另行約定，此種重要約款何以未委
    請代書撰擬文字，或詢明代書意見後載明於買賣契約書上？縱該約定係由證人侯
    勇成自行書立，並非由專業之律師或代書所寫，在文字亦未表達出被告同意日後
    法令變更得辦理過戶時，應即辦理過戶，不得藉故拖延之文義。況證人黃木清亦
    證稱：伊只是做姓侯綽號大胖交付給丙○○五千元之見證人，有親眼看見他們交
    錢，但未同意以後登記如有稅金不足代為處理等情，是證人黃木清所證述者僅為
    當初有看見侯勇城交付五千元予被告，非由侯勇城交付五千元予黃木清，再由黃
    木清交錢予被告，且黃木清亦否認以後登記好如有稅金不足之處願代為處理乙節
    ，衡諸常情，黃木清與買賣雙方雖係舊識，但無親屬關係，且未向雙方收取佣金
    ，焉可能同意如被告日後反悔不願移轉登記時，亦願代向被告催討，並在契約上
    簽名表示以後登記好如有稅金不足之處，願代為處理云云？是該約款與事實並不
    相符。而訊之證人即侯勇城之弟侯勇成雖證稱：當初雙方確實有此協議云云，惟
    侯勇成係買受人侯勇城之弟，其證言自當維護原告，尚不足採。
  (二)退步言之，縱原告確實於六十四年九月三十日交付五千元予被告，亦不能推知被
    告同意待系爭土地日後得移轉登記時，即辦理移轉登記，因被告業已否認於六十
    四年九月三十日已知系爭土地不能辦理移轉登記之事實，原告就此部分事實，亦
    未能舉證證明，縱被告自認於六十四年八月二十二日契約訂立時即已交付所有權
    狀予代書，然該名代書何時向地政機關申辦移轉登記及地政機關就土地所有權移
    轉登記之作業期間約為一週之事實，原告亦未證明，即無法推知六十四年九月三
    十日前雙方應均已知悉系爭土地因土地法修正而無法辦理移轉登記。
  (三)原告另主張：雙方知悉法令修改後，再就本件買賣契約另外約定停止條件，否則
    被告何以願讓買受人在其所有土地上耕作二十餘年而未請求收回乙節，被告則辯
    稱：確有收受原告四萬五千元之款項，因此系爭土地一直就由原告繼續占有至今
    等語，按以不能之給付為契約標的者，其契約為無效；無效法律行為之當事人，
    於行為當時知其無效，或可得而知者，應負回復原狀或損害賠償之責任。民法第
    二四六條第一項前段及第一百十三條分別定有明文，則買賣雙方自互負回復原狀
    之義務，被告如向原告請求返還系爭土地，原告勢將向被告請求返還已付之價金
    ，被告之經濟狀況未必足以償還此筆金額，是被告所辯，應屬可採。
    從而，被告抗辯雙方並無日後可以辦理過戶登記時，再辦理過戶之協議等情，即
    為可採，原告之主張洵屬無據。
四、按以不能之給付為契約標的者，其契約為無效。但其不能情形可以除去，而當事
    人訂約時並預期於不能之情形除去後為給付者，其契約仍為有效。附停止條件或
    始期之契約，於條件成就或期限屆至前，不能之情形已除去者，其契約為有效。
    民法第二百四十六條定有明文。是以不能之給付為契約標的之當事人，於契約訂
    立時需當事人間已有預期將於不能之情形除去後為給付或特別於契約中附停止條
    件或始期，而條件成就或期限屆至前，不能之情形已除去，該契約方為有效。且
    依契約締結時之土地法第三十條第一項規定：「私有農地所權之移轉，其承受人
    以能自耕者為限，並不得移轉為共有。」，是當初被告與侯勇城所簽訂之不動產
    買賣契約既無於不能之情形除去後為給付之特約，自屬有以不能之給付為契約之
    標的之情形，該契約自始即為無效，原告請求被告為所有權移轉登記並無理由。
    又本件買賣契約既屬無效，即無庸審酌移轉登記請求權之時效問題，併此敘明。
五、綜上所述，原告基於買賣法律關係為請求，委無可採。被告抗辯兩造間並無日後
    可以辦理過戶登記時，再辦理過戶之協議，足堪採信。是原告訴請被告將系爭土
    地移轉登記與原告公同共有，於法不合，應予駁回。原告之訴既經駁回，其假執
    行之聲請，已失所附麗，應予駁回。
六、本件事證已臻明確，兩造其餘攻擊防禦方法及舉證，核與判決無影響，爰不另一
    一論述，併此敘明。
七、據上論結，原告之訴為無理由，依民事訴訟法第七十八條判決如主文。
中      華      民      國    九十      年      九      月    十三      日
~B臺灣嘉義地方法院民事第一庭
~B    審判長法官  曾文欣
~B    法      官  林福來
~B    法      官  鄭雅文
右為正本係照原本作成
如對本判決上訴須於判決送達後廿日內向本院提出上訴狀
中      華      民      國    九十      年      九      月    十三      日
~B    書  記  官  沈育坤


司法院資訊處製作；財團法人民間司法改革基金會備份。
